最高法院刑事判決　　　　　　　　　　　　　　　九十一年度台上字第五六０一號
　　上　訴　人　乙○○
　　　　　　　　丙○○
　　　　　　　　甲○○
　　　　　　　　丁○○原名：.
右上訴人等因偽造有價證券等罪案件，不服台灣高等法院台南分院中華民國九十一年
三月二十一日第二審更審判決（九十年度上更(一)字第六一四號，起訴案號：台灣嘉義
地方法院檢察署八十七年度偵字第三六七、二四二一號），提起上訴，本院判決如左
：
    主  文
原判決關於乙○○、丙○○、甲○○、丁○○部分撤銷，發回台灣高等法院台南分院
。
    理  由
本件原判決認定何文清、張文雄（以上二人現由嘉義地方法院另案通緝中）於民國八
十四年間某日，在不詳地點拾獲呂理良之國民身分證後（已罹於追訴權時效），於八
十六年四月中旬某日，與郭川明（經判處有期徒刑五年確定）共同意圖為自己不法之
所有，並基於概括之犯意，謀議以該呂理良之國民身分證虛設公司詐取財物。遂由何
文清及張文雄將該國民身分證上呂理良之照片撕下，換貼不詳姓名年籍男子之照片，
並利用不知情之不詳姓名人士偽刻「呂理良」之印章後，邀集謝松柏（經嘉義地方法
院判處有期徒刑二年，已執行完畢）加入為公司股東，於八十六年四月三十日偽造「
呂理良」名義之公司登記申請書、公司章程，持以向臺灣省政府建設廳申請「授正良
企業有限公司」（以下簡稱授正良公司）之公司登記，並意圖供行使之用，於同年月
二十日偽造「呂理良」為負責人之授正良公司支票存款開戶申請書，持偽造之「呂理
良」印章向台南區中小企業銀行申請支票簿（支存帳號00000000000000）使用。於取
得支票簿後，即由何文清偽稱係呂理良，分別於原判決附表下稱（「附表」）一所示
時間，以電話聯絡附表一所示地點之公司行號負責人或職員，佯以購買如附表一所示
價值之貨品為餌，指定將貨品送至嘉義縣太保市崙頂里五十二號處後，責由郭川明點
收貨品，並偽造呂理良為授正良公司負責人所簽發之支票（詳如附表二、三、四）交
付多數廠商，並以先兌現部分小額（附表三）支票取信廠商，或佯稱日後再補簽支票
以為支付貨款（屆期則未開立）。嗣謝識地（經判處有期徒刑三年確定）、呂清國（
另案判決有期徒刑五年確定）、上訴人乙○○亦共同基於詐取財物之意思及偽造有價
證券之概括犯意，先後於授正良公司虛設後之八十六年七月中旬及同年六月中旬加入
該詐騙集團，謝識地負責銷贓事宜，呂清國則負責以電話向廠商下訂單，乙○○則負
責點收貨品。張清潭（經判處有期徒刑四年）亦基於共同犯意，於八十六年七月十日
，經謝識地介紹進入授正良公司，負責以電話向廠商下訂單佯為正常交易，偽造不實
支票，總計詐得之貨品價值達新台幣（下同）一千萬零三百八十元。並自八十六年七
月二十五日以後陸續退票（如附表二、四），多家廠商均未取得貨款，至上開地點又
未見貨品，僅見郭川明在場收貨，始知受騙，報警循線於八十六年七月三十一日，在
謝識地位於嘉義縣民雄鄉○○路○段三五五號住處，搜出被害人侯高村所有被騙之微
電腦遙控立扇二台等物。授正良公司遭警方偵破後，呂清國、乙○○、張清潭又承上
開行詐之犯罪之意思，與上訴人丙○○、甲○○、陳秋林（事後改名丁○○），及謝
松柏、林福來（綽號大胖陳）等人，共同基於意圖為自己不法所有之概括犯意聯絡，
由謝松柏出名，成立展泊實業有限公司（下稱展泊公司，營業所在地登記為台北縣三
重市○○街四四五巷二０號一樓），於八十六年十一月中旬起至八十七年一月五日止
，連續向如附表五所示廠商詐購物品，張清潭則持洪榮昌名片佯稱係洪榮昌而與該等
廠商訂貨，呂清國（向客戶佯稱呂清發）亦負責下訂單叫貨，乙○○負責搬貨及看管
倉庫，甲○○及丙○○負責銷贓，陳秋林負責經收銷贓款項。待該等廠商將貨物運至
台北縣五股鄉○○路○段三四一號一樓交付，而開立以謝松柏為展泊公司負責人名義
、付款人為台灣土地銀行之遠期支票以為支付，詐騙如附表三所示廠商之貨品價值約
五百七十三萬五千四百四十五元，並均自始以之為常業。嗣支票屆期提示均遭退票。
經被害人報案，於八十七年一月五日二十一時許，為警在上址查獲呂清國、乙○○、
張清潭、丙○○在場分帳，並扣得部份廠商貨品（可查證者均已通知領回）及謝松柏
印章二個、展泊公司印章三個、謝松柏名片四十張、呂清發名片十五張（為呂清國所
冒稱）、洪榮昌名片四十張（為張清潭所冒稱）、支票打字機一台、送貨單二本、台
灣土地銀行支票一本、訂貨單一本、付款簽收簿一本、廠商進出貨單二百三十張、電
話通訊帳單一本、運銷贓物之ＱＳ｜一八一二號小客車、贓款十二萬七仟元等情。因
而撤銷第一審關於上訴人等部分之判決，改判論處乙○○共同連續意圖供行使之用而
偽造有價證券，及丙○○、甲○○、陳秋林共同意圖為自己不法之所有，以詐術使人
將本人之物交付為常業罪刑。固非無見。
惟查：(一)、上訴人乙○○於偵查中供稱，伊係於八十六年七、八月間，經郭明川介紹
，到授正良公司擔任倉庫管理員（見八十七年度偵字第三六七號卷第三十五頁背面）
，乃原判決事實欄記載何文清、張文雄、郭川明於八十六年五月間虛設授正良公司及
請領呂理良名義之支票後，即開始行騙。而謝識地、呂清國及乙○○係於「八十六年
七月中旬及同年六月中旬」先後加入該詐騙集團（見原判決第三頁倒數第二行），究
竟乙○○係於八十六年「七月中旬」或「六月中旬」加入該詐騙集團，其認定似欠明
確，且與乙○○所供不符，乃原審並未說明其認定乙○○加入詐欺集團之時間之理由
，自嫌理由不備及理由矛盾。(二)、倘認乙○○係於「八十六年六月中旬」加入授正良
公司之詐騙集團，則附表一所載「八十六年六月中旬」以前之犯行及附表三記載於上
開期日以前所偽造之支票部分，因乙○○尚未加入，而未共同參與實施此部分犯行。
惟原判決卻認定乙○○就此部分亦應共負刑責，並諭知沒收此部分偽造之支票，自屬
違誤。(三)、原判決事實欄認定，授正良公司部分，由何文清、張文雄、郭川明、謝松
柏、謝識地、呂清國、乙○○、張清潭等八人共同實施犯行；另展泊公司部分，係呂
清國、乙○○、張清潭、丙○○、甲○○、陳秋林、謝松柏、林福來等八人共同犯案
，乃其理由欄（第三段(1)(2)）卻分別論述乙○○、何文清、張文雄、郭川明、謝識志
、張清潭等六人（漏論呂清國、謝松柏二人），及乙○○、丙○○、甲○○、謝松柏
、陳秋林等五人（漏論呂清國、張清潭、林福來三人）為共同正犯，前後不一致，自
屬理由矛盾之違誤。(四)、陳秋林辯稱，伊僅介紹張明祥為謝松柏辦理展泊公司之設立
登記而已，並未參與行騙等語，乃原判決竟論述陳秋林「自述：因為與呂清國是小時
候鄰居，所以經常往來該公司等語（見一審卷第一八七頁），顯見與呂清國有密切聯
繫，而呂清國為詐欺全案核心人物，是否經由呂清國囑託分工而帶謝松柏前往辦理登
記，實有可疑。」（見原判決第十頁第十二至十五行）云云，要係以推測之方法認定
事實，與證據法則有違。(五)、原判決理由第四段之(四)論：「原審（指第一審）判決
認定被告等人利用展泊公司名義犯罪時間為：「八十六年十一月中旬起至八十七年一
月五日止」，但附表編號二、六，記載犯罪時間在八十六年十月間，尚有矛盾。應更
正犯罪時間自八十六年十月起至八十七年一月五日止。」等情，但其事實欄（第四頁
最末一行）卻仍認定上訴人等「於八十六年十一月中旬起至八十七年一月五日止」連
續行騙，顯屬理由矛盾之疏誤。(六)、原判決事實欄記載警察於八十七年一月五日在展
泊公司查獲：「謝松柏印章二個、展泊公司印章三個、謝松柏名片四十張、呂清發名
片十五張（為呂清國所冒稱）、洪榮昌名片四十張（為張清潭所冒稱）、支票打字機
一台、送貨單二本、台灣土地銀行支票一本、訂貨單一本、付款簽收簿一本、廠商進
出貨單二百三十張、電話通訊帳單一本、運銷贓物之ＱＳ｜一八一二號小客車、贓款
十二萬七仟元」等物（見原判決第五頁第九至十三行），並未認定上述物品為何人所
有，乃其理由論述「附表六編號一至十二所示物品係共犯謝松柏虛設之展泊公司所有
」供上訴人等犯罪所用之物，應依法沒收等語（見原判決第十五頁第八至十行），自
失所依據；且經比對，附表六編號九所載「帳簿四本」，並不在前述事實欄記載警察
查獲之物品範圍內，此「帳簿四本」來源為何？原判決並未論說明白，其併予諭知沒
收，尚無根據，自屬矛盾。(七)、附表六編號十三所載之十二萬七千元，原判決論係
上訴人等行騙所得之物。如屬無訛，則雖屬犯罪所得之物，但被害人仍得依法請求返
還，自非屬上訴人等所有，乃原判決依刑法第三十八條第一項第三款之規定宣告沒收
，應屬適用法則不當。(八)、原判決理由（第三段之(1)）說明乙○○參與授正良公司行
騙部分，係犯刑法第二百零一條第一項之偽造有價證券罪，另參與展泊公司詐騙部分
，係犯同法第三百四十條之常業詐欺罪，則此兩部分犯行事實不同，所犯罪名有別，
且前者所犯偽造有價證券罪雖含有詐欺之性質，但究未另論詐欺罪名。乃原判決理由
竟謂林某參與展泊公司詐騙之犯行，顯係林某先前參與授正良公司行騙而基於一個常
業詐欺行為之延續，其行使偽造有價證券行為已含詐欺性質，不論常業詐欺罪，因認
為參與展泊公司詐騙部分，亦不應再論以常業詐欺罪責。所持見解，是否允當，實非
無深入研求之餘地。上訴人等上訴意旨，均指摘原判決不當，非無理由，應認仍有撤
銷發回更審之原因。至原判決認為無罪（理由第六段）部分，因與前述發回部分有審
判不可分之關係，爰一併發回更審。附此明。
據上論結，應依刑事訴訟法第三百九十七條、第四百零一條，判決如主文。
中      華      民      國    九十一    年      十      月      三      日
                              最高法院刑事第六庭
                                  審判長法官  吳  雄  銘
                                        法官  池  啟  明
                                        法官  石  木  欽
                                        法官  郭  毓  洲
                                        法官  吳  三  龍
      右正本證明與原本無異
                                              書  記  官
中      華      民      國    九十一    年      十      月      七      日
